【裁判字號】    99,聲再,213
【裁判日期】    990928
【裁判案由】    聲請再審
【裁判全文】
臺灣高等法院臺中分院刑事裁定         99年度聲再字第213號
再審聲請人
即受判決人  甲○○
上列聲請人因違反毒品危害防制條例案件，對於本院97年度上重
更(一)字第29號中華民國98年7月23日確定判決（原審案號：臺灣
彰化地方法院95年度訴字第1636號，起訴案號：臺灣彰化地方法
院檢察署95年度偵字第4119、5253、5407、5954、6968、6969、
8108、8333號）聲請再審，本院裁定如下：
    主  文
再審之聲請駁回。
    理  由
一、再審聲請意旨略以：
(一)最高法院98年度台上字第6341號判決既肯認本案並未查扣毒
    品，即無原確定判決所認定「查獲第一、二級毒品海洛因數
    量亦非少量」之情事，乃最高法院判決仍認原審判決並無違
    法，進而以此應屬文字上之誤植為由，據為判決駁回聲請人
    上訴之理由之一，顯見最高法院之上揭確定判決，已有判決
    理由矛盾之違法。甚者，本案既經查明確未查扣毒品，亦無
    法因而認定所實施通訊監察所得之錄音及其譯文具有證據能
    力，難謂判決無違反證據法則，而有判決違背法令之情形。
(二)本案原審判決適用法律時，於論結欄引用刑法第51條「第55
    款」作為判刑之依據，此部分顯有適用法律錯誤之情形，最
    高法院對此部分僅以「係明顯疏誤，得由原審以裁定更正之
    」云云，認為不得指為違法而據為合法之第三審上訴理由，
    惟最高法院主要之權責在於糾正下級審法律適用之錯誤，本
    件原審判決就該部分適用法律錯誤之情形既未更正，最高法
    院又未發回命其更正，任憑本案判決適用錯誤之法律繼續存
    在，要非可取。
(三)本件聲請人於原審判決審理時，對於相關證人之監察譯文因
    認為與客觀事實不符，乃當庭請求原審法院提示譯文，當時
    受命法官表示監聽譯文會記載於判決書上，故實際上並未踐
    行提示監聽譯文供聲請人閱覽或告以要旨之程序，致聲請人
    訴訟防禦權遭到剝奪，進而影響判決結果，原審判決有應於
    審判期日調查之證據未予調查之違法。
(四)原審判決係因「張宏義」與楊竹平之電話通聯誤為「上訴人
    」與楊竹平之電話通聯，而作為認定聲請人有販賣毒品之證
    據，最高法院既已查明該部分之電話通聯並非聲請人所為之
    通話，顯見該部分之證據即不能作為聲請人有罪認定之證據
    ，豈料，最高法院竟認為此部分於判決主旨並無影響，顯有
    判決理由矛盾與認定事實不依證據之違法。
(五)由被告洪聰富刻意將毒品以紅色精裝禮盒包裝，再委託聲請
    人代為送達方祺勝與何宗聰之情形觀之，其目的即在隱瞞、
    矇騙聲請人代為轉送，其等就交易毒品海洛因之事實既刻意
    將聲請人矇在鼓裡，實難認聲請人與洪聰富有何販賣毒品海
    洛因予方祺勝、何宗聰之共同犯意聯絡。原審對上開有利聲
    請人之證據，未予說明不採之理由，復未就被告甲○○與洪
    聰富間如何為販賣毒品海洛因之犯意聯絡及犯意聯絡起於何
    時，具體論述，徒以聲請人知悉洪聰富從事販毒之行為，及
    知悉方祺勝施用毒品海洛因，推測聲請人就此部分即與洪聰
    富為共犯，此部分認定容有違經驗法則與證據法則，且有適
    用法則不當及判決理由不備之違法。最高法院對此攸關聲請
    人是否有涉及該部分犯罪事實而足以影響判決之結果，隻字
    未提，顯有判決理由不備之違法。
(六)證人李原淺對於是否有交易毒品之重要事項，前後供述不一
    ，而聲請人復自始否認有此部分犯行，則卷附95年2月6日之
    通聯記錄，實不足以認定此部分之犯罪事實。原審判決僅憑
    證人李原淺歧異之證詞認定聲請人確實有販賣毒品海洛因1
    次與該證人，其採證認事，容嫌無據。
(七)證人紀家銘對於其與聲請人交易毒品之時間、地點等事項，
    前後供述不一，難以採信，況證人紀家銘與聲請人之通聯記
    錄僅有95年2月6日一通，且無通訊監察譯文，此外其他之通
    聯均付之闕如，自難僅憑證人紀家銘有瑕疵之供述作為不利
    聲請人之認定。原審判決以上開通聯記錄作為證據，認定聲
    請人確實有販賣毒品1次與證人紀家銘，其採證認事，容嫌
    無據。
(八)關於卷附聲請人與吳健福於95年3月6日之通訊監察譯文究竟
    是證人吳健福向聲請人購買毒品抑或是聲請人向證人吳健福
    購買毒品之對話內容，聲請人與證人吳健福既有迥然不同之
    解釋，實應再勘驗該通訊監聽內容，以釐清該項證據之證明
    力，原審未予調查提示即據為認定聲請人有販賣第二級毒品
    甲基安非他命1次予吳健福之依據，就該次毒品交易之價格
    所為之認定與監聽譯文所談論之金額又不符，原審判決關於
    此部分所認定之事實與客觀證據不符，容有判決理由矛盾及
    理由不備之違法。
(九)原審判決以證人廖上深、楊竹平之偵訊及第一審審理時之證
    述為證，並佐以證人廖上深與楊竹平之電話通聯記錄、監聽
    譯文為憑，認定聲請人有販賣第二級毒品甲基安非他1次予
    廖上深之事實，惟上開二名證人關於購買毒品金額所為供述
    歧異，且就其二人通聯內容觀之，益徵聲請人確無販賣甲基
    安非他命之犯行，原審判決對此有利聲請人之證據，棄置不
    論，又未說明不採之理由，顯然於法有違。
(十)聲請人於提出第三審上訴時，對於原審判決前開諸多違背法
    令之處，已於上訴理由中具體指摘，最高法院對此攸關聲請
    人是否有涉及該部分犯罪事實而足以影響判決之結果，隻字
    未提，顯有判決理由不備之違法。
(十一)綜上所述，本件原確定判決徒以證人前後矛盾、瑕疵之證
      述，即率然認定聲請人有販賣第一、二級毒品之犯行，甚
      而科以重刑，核確定判決誠有足以影響於判決之重要證據
      漏未審酌之違誤，殆無疑義。本件原審判決及最高法院刑
      事確定判決確有違法之處，爰依刑事訴訟法第420條第1項
      （聲請人誤載為第1款）第6款規定，請求准予再審云云。
二、按再審程序係就確定判決事實錯誤所設之救濟方法，除有刑
    事訴訟法第426條第3項前段所定情形外，應由判決之原審法
    院管轄。又上級審法院以上訴不合法，從程序上判決駁回上
    訴者，聲請再審之對象為原法院之判決，並非上級審法院之
    程序判決，該再審案件，仍應由原判決之法院管轄，此有最
    高法院93年度台聲字第2號裁定意旨可資參照。又聲請再審
    之客體，限於實體之確定判決；倘屬程序上之判決，因不具
    實體之確定力，縱經判決確定，仍不得作為聲請再審之客體
    ；而得否作為聲請再審之客體，又屬首應調查、審認之事項
    ，必也於聲請再審之確定判決，得作為聲請再審客體之條件
    下，始可進而為其他程序及實體上審查，最高法院88度台抗
    字第444號、89度台抗字第40裁定意旨可資參照。查本件再
    審聲請人甲○○（下稱聲請人）因違反毒品危害防制條例案
    件，為臺灣彰化地方法院實體判決有罪後，聲請人不服上訴
    本院，經本院以97年度上重更(一)字第29號判決撤銷，仍為實
    體有罪之判決，嗣聲請人不服再向最高法院提起上訴，最高
    法院於98年10月29日以98年度台上字第6341號判決以其上訴
    違背法律上之程式，從程序上駁回上訴確定在案，此有前開
    各該判決書影本及臺灣高等法院被告前案紀錄表在卷可稽。
    本件最高法院98年度台上字第6341號判決既屬程序上之判決
    ，揆之最高法院前揭判決意旨之說明，自不得對之聲請再審
    ，乃聲請人竟同時以前開最高法院判決為聲請再審之對象，
    向本院聲請再審，此部分顯然於法不合，應予駁回。
三、又按刑事訴訟法第420條第1項第6款所謂發見確實之新證據
    ，係指該證據於事實審法院判決前已經存在，為法院、當事
    人所不知，不及調查斟酌，至其後始行發見，且就證據本身
    形式上觀察，固不以絕對不須經過調查程序為條件，但必須
    顯然可認為足以動搖原有罪確定判決，而為受判決人無罪、
    免訴、免刑或輕於原判決所認罪名之判決者為限。故受理聲
    請再審之最後事實審法院，應就聲請再審理由之所謂「新證
    據」，是否具備事實審判決前已經存在，為法院、當事人所
    不知，事後方行發見之「嶄新性」（或稱「新規性」），及
    顯然足以動搖原有罪確定判決，應另為無罪、免訴、免刑或
    輕於原判決罪名之「顯然性」（或稱「確實性」）二要件，
    加以審查，為判斷應否准予開始再審之準據，二者不可或缺
    ，否則即不能據為再審之原因（最高法院93年度台抗字第98
    號、86年度台抗字第477號裁判要旨參照）。而所謂「確實
    」之新證據，係指其證據之本身在客觀上可認為真實，毋須
    經過調查，即足以動搖原判決，使受刑人得受有利之裁判者
    而言，若在客觀上就其之真實性如何，尚欠明瞭，非經相當
    之調查，不能辨其真偽，即與確實新證據之「確實」涵義不
    符，自難採為聲請再審之理由（最高法院85年度台抗字第
    341號、424號判決意旨參照）。再者刑事訴訟法第420條第1
    項第6款所謂發見新證據，係指該項證據，事實審法院於判
    決前未經發見，不及調查斟酌，至其後始行發見者而言，若
    判決前已經當事人提出或聲請調查之證據，經原法院捨棄不
    採者，即非該條款所謂發見之新證據，不得據為聲請再審之
    原因（最高法院71年度台抗字第506裁定意旨參照）。而證
    據之取捨、事實之認定，乃法院職權行使之範圍，法院經調
    查證據之結果，本於確信，依自由心證之取捨證據，苟其取
    捨，與經驗法則或論理法則無違，即不得任意指為有未審酌
    違法之情。又再審係就確定判決事實錯誤而設之救濟方法，
    原確定判決適用法律有無違誤，乃得否非常上訴救濟之問題
    ，不得據以聲請再審（最高法院43年台抗字第60號判例參照
    ）。
四、經查：
(一)本件原確定判決認定聲請人基於營利之概括犯意，於原確定
    判決附表二、三所示時間、地點，單獨販賣海洛因予李源淺
    、紀家銘，與洪聰富共同販賣海洛因予方祺勝、何宗聰，又
    另行起意，單獨販賣安非他命予吳健福、廖上深，與楊竹平
    、張宏義共同販賣安非他命予康英傑、方祺勝等情，已說明
    本於調查所得心證，分別定其取捨而為事實判斷之理由，並
    就聲請人否認犯罪之辯詞何以不足採信、相關證人楊竹平、
    康英傑、方祺勝、洪聰富等人嗣後有利於聲請人之證言，如
    何不足為其有利證明等情，詳加論敘、說明。是原審法院對
    於形成聲請人有罪判決之心證，已依據卷內資料予以指駁及
    說明綦詳，再審意旨雖執前詞，指摘原確定判決採證認事多
    有違法，惟證人之供述前後稍有不符或相互間有所歧異，究
    竟何者為可採，事實審法院非不可本於經驗法則，斟酌其他
    情形，作合理之比較，定其取捨，若其基本事實之陳述與真
    實性無礙時，仍非不得予以採信，非謂一有不符或矛盾，即
    認其全部均為不可採信。因之，證人供述前後縱有出入，事
    實審法院依憑證人前後之供述，斟酌其他證據，本於經驗法
    則與論理法則，取其認為真實之一部，作為論罪之證據，自
    屬合法。況原確定判決已就聲請人涉案之證據、如何認定其
    違法之理由，予以審酌認定，並於理由欄中敘明，而其證據
    之取捨並無違反論理或經驗法則，即難認其所為之論斷係屬
    違法。且再審聲請人上開聲請意旨並未提出任何新證據，僅
    係就業經本院判決調查審酌之各項證據及憑以認定之事實、
    法律之適用重行爭執，對原確定判決認定不利於己之事實，
    片面為個人意見之取捨，及單憑己意所為之相反評價或質疑
    ，以圖證明其於本院所為有利之主張為真實，依前揭說明，
    該等證據既非判決後所發見，自皆難據以聲請再審。
(二)此外，刑事訴訟之再審及非常上訴制度，雖均為救濟已確定
    之刑事判決而設，然再審係為原確定判決認定事實錯誤而設
    之救濟程序，而非常上訴程序則在糾正原確定判決法律上之
    錯誤，如對於原確定判決係以違背法令之理由聲明不服，則
    應依非常上訴程序循求救濟，兩者適用之法條、程序及救濟
    方法二者迥不相侔，不可不辨。是前述再審理由所執上開原
    確定判決有採證違背證據法則、判斷證據力違背經驗法則、
    認定犯罪事實與所採用證據顯屬不符、應於審判期日調查之
    證據卻未予調查、或有法則適用不當、判決理由不備等判決
    當然違背法令諸情形，縱令屬實，亦屬原確定判決是否違背
    法令，得否提起非常上訴之問題，而非再審之範疇，再審聲
    請人據以聲請再審，即屬無據。
(三)綜上所述，聲請人本件聲請再審意旨所列各項理由，均非刑
    事訴訟法第420條第1項第6款所謂「確實之新證據」，皆無
    再審理由，所為再審之聲請，為無理由，應予駁回。
五、據上論斷，依刑事訴訟法第434條第1項，裁定如主文。
中    華    民    國    99    年    9     月    28    日
            刑事第十一庭  審判長法  官  郭  同  奇
                                法  官  陳  慧  珊
                                法  官  洪  曉  能
以上正本證明與原本無異。
如不服本裁定，得於收受送達後五日內向本院提出抗告書狀（須
附繕本）。
                                書記官  林  明  冬
中    華    民    國    99    年    9     月    28    日

司法院資訊處製作；財團法人民間司法改革基金會備份。
